最高法院刑事判決　　　　　　九十四年度台上字第三一八七號
　　上　訴　人　台灣高等法院花蓮分院檢察署檢察官
　　上　訴　人
　　即　被　告　乙○○
　　選任辯護人　邱聰安律師
　　被　　　告　甲○○
　　　　　　　　　　　　53之.
　　選任辯護人　張政衡律師
上列上訴人等因被告等貪污案件，不服台灣高等法院花蓮分院中
華民國九十四年三月三日第二審判決（九十三年度上訴字第五九
號，起訴案號：台灣台東地方法院檢察署八十八年度偵字第三○
○六號），提起上訴，本院判決如下：
    主  文
原判決撤銷，發回台灣高等法院花蓮分院。
    理  由
本件原判決認定上訴人即被告乙○○與賴松忠（未據檢察官起訴
）分別為台東縣立賓茂國民小學（下稱賓茂國小）校長及總務主
任，均係依據法令從事公務之人員。渠二人明知學校如有非例行
性之預算時（含上級機關及民意代表補助款），應先由該校執行
小組討論需求物品為何，再由稽核小組（即採購小組）審核後，
由總務主任查估所需採購物品之市價，並製作預算書。如達一定
金額（民國八十三年五月以前為新台幣十萬元以上，以後為新台
幣二十萬元以上），該預算書須送由台東縣政府教育局審核；若
未達一定之金額，則僅須由稽核小組審核即可辦理招標、比價。
比價時至少須有二家以上之廠商參與，並由校長主持比價會議，
製作比價開標紀錄表，以確定得標廠商，再由主計人員、總務主
任及校長分別在比價開標紀錄表上核章。經核實製作合約書、辦
理對保簽約等程序，再報奉台東縣政府核准，始可依合約辦理購
置物品。購置完竣經驗收合格後，連同驗收證明製作決算書報請
台東縣政府撥款，以完成採購作業程序。上開關於學校教材及設
備之購置，均為乙○○及賴松忠監督、主管之事務。緣台東縣政
府自民國八十三年度起至八十六年度止，依序編列每位台東縣議
會議員新台幣（下同）一百五十萬元、二百萬元、三百萬元、三
百五十萬元之「地方經建建議設備」預算；由各該議員決定受補
助單位及金額後，再發函通知台東縣政府將補助款撥交各該受補
助單位。林義力（由原審另案審理，下或稱林某）得知上情，見
有利可圖，乃先以其本人及親友之名義分別成立「國鑫行」、「
友聯行」、「育伸儀器行」、「日亞行」等商號，並向台東縣議
會議員爭取由其全權處理全部或部分補助款，經取得郭玉明等議
員之同意後，即建議台東縣政府發函予賓茂國小依規定辦理經費
概算審核及執行等手續。林義力旋向乙○○及賴松忠表示上開補
助款係其代向縣議員所爭取，要求採購渠所指定之財物，惟其出
售價格均高於市價二至三倍。乙○○及賴松忠均明知上情，竟共
同基於圖利林某之概括犯意聯絡，自八十三年六月間起，於辦理
如原判決附表一所示之物品採購時，均未依上開程序為之，亦未
實際訪價，而逕由林某製作預算書、合約書等文件。並由林某提
供如原判決附表一所示二家以上廠商之估價單交予鍾、賴二人使
用，再由賴松忠於比價開標記錄表上登載如同上附表所示廠商出
價最低之不實事項，經乙○○核章後，檢附林某所提供之估價單
報請台東縣政府核准撥款採購，足以生損害於台東縣政府及其他
有意參與比價之廠商，使林某得以承包採購而從中獲得二百七十
萬八千七百十七元之不法利益等情。因而撤銷第一審判決，改判
論處乙○○共同連續對於監督之事務，明知違背法令，直接圖其
他私人不法利益，因而獲得利益罪刑。並以不能證明乙○○有如
起訴意旨所指於辦理如原判決附表三所示物品之採購時亦有不法
圖利林某之情事，以及於辦理如原判決附表一所示物品之採購時
，有收受林某交付之賄款七萬五千元之事實，而就此部分不另為
無罪之諭知。又以不能證明甲○○有如起訴意旨所指於辦理如原
判決附表五所示物品採購時有圖利林某及收受不正利益之犯行，
而諭知甲○○無罪之判決；暨以甲○○被訴於辦理如原判決附表
二、四所示物品採購時不法圖利林某部分，與前案（原審九十一
年度重上更(三)字第五七號甲○○行使偽造公文書案件）犯罪事實
具有連續犯之裁判上一罪關係，為前案確定判決效力所及，而就
該部分為免訴之諭知，固非無見。
惟查：(一)、按科刑之判決書其宣示之主文，與所載之事實及理由
必須互相適合，否則即屬理由矛盾，其判決為當然違背法令。原
判決事實欄記載：有關學校教材及設備之添購，均屬乙○○及賴
松忠「監督主管」之事務等情（見原判決第二頁倒數第四行至倒
數第三行）。理由內卻說明辦理如原判決附表一所示之物品採購
為乙○○「監督」之業務，主文亦諭知乙○○共同連續對於「監
督」之事務，明知違背法令，直接圖其他私人不法利益云云。其
事實欄之記載，與其所宣示之主文暨理由之說明，均不相一致，
依上說明，自有判決理由矛盾之違誤。(二)、原判決事實欄記載乙
○○與賴松忠均明知並未實際召開比價會議，竟仍由賴松忠於比
價紀錄表上為前揭不實事項之登載後，檢附林義力所提供之估價
單報請台東縣政府核准撥款採購等情（見原判決第四頁第四行至
第八行）。似認乙○○與賴松忠於比價紀錄表為不實之登載後，
已有持向台東縣政府行使之行為。果爾，則乙○○自應成立刑法
第二百十六條、第二百十三條之行使公務員登載不實公文書罪。
乃原判決就乙○○此部分所為僅論以刑法第二百十三條之公務員
登載不實公文書罪，而置其行使部分於不論，其適用法則自有不
當。(三)、原判決事實欄記載乙○○於辦理賓茂國小採購如原判決
附表一所示之物品時，明知林義力要求採購物品之售價均「高於
市價二至三倍」，竟與賴松忠共同基於圖利林某之犯意聯絡，未
依規定之採購程序辦理，並由賴松忠於比價開標記錄表上為不實
之登載後，報請台東縣政府核准撥款採購，使林某得以承包採購
而從中獲得不法利益等情。惟依原判決附表一所示，該校向林某
採購各項物品之價格均高於林某實際進貨之價格甚多，其中不乏
有高達「四倍至六倍以上」之鉅者（例如原判決附表一編號十八
、十九、二十、二十一、二十二、二十三、二十八、三十、三十
二、三十六、三十七、四十二所示）。原判決事實欄記載林某要
求乙○○採購物品之售價均「高於市價二至三倍」云云，顯與其
附表一所記載之價格差額未盡相符。且依原判決事實之認定，乙
○○既明知林某要求其等購置器材物品之售價均超過市價甚多，
竟仍予配合，而以不實之比價紀錄表使林某實際經營之廠商得標
，並以超過市價甚多之價格報請台東縣政府核准撥款採購，而使
林某得以承包採購而從中獲得鉅額差價之不法利益等情。果爾，
則乙○○與賴松忠於購辦賓茂國小上述公用器材、物品時，是否
有故意配合林某而以前揭「以少報多」之方式浮報價額而共同舞
弊之情形？此與乙○○所為究應論以貪污治罪條例第六條第一項
第四款之圖利罪？抑或同條例第四條第一項第三款之購辦公用器
材、物品浮報價格罪有關，猶有深入研酌之餘地。原審對此未詳
予調查審究及說明，遽論以前述圖利罪，尚嫌速斷。(四)、本件起
訴意旨指乙○○於辦理如原判決附表三所示之物品採購時，未經
實際訪價及比價等程序，逕以十三萬七千元之價格，購買林義力
向「頻昌興業」實際進價五萬元之ＤＴ－５０教材提示機（二台
），而圖利林某八萬七千元等情（見起訴書附表編號四十九所示
）。原判決理由雖謂：依卷附賓茂國小之比價紀錄表所載，該項
物品採購係由「九州科學儀器行」以十三萬七千元得標，惟該儀
器行之負責人為林福來，林某並非實際經營人，業據林某供述在
卷，且卷內並無證據證明該項物品之實際進價確為五萬元，因認
不能證明乙○○有此部分圖利犯行，而不另為無罪之諭知（見原
判決第十六頁倒數第四行至第十七頁第二行、第十八頁第十行至
第十四行）。然查林某既為乙○○不法圖利之對象，則其與本案
難謂無法律上重大之利害關係，其片面否認為上開儀器行之實際
經營人是否可信？已非無疑。且卷內縱無上述物品實際進價之資
料可供參酌，但該採購案既為「九州科學儀器行」所標得，則原
審似非不能傳喚該儀器行之負責人林福來，或起訴書所指該物品
之貨源廠商「頻昌興業」之負責人到庭，對於該項物品之實際進
價詳加調查詰訊，以究明實情。乃原審並未就此詳加調查審究明
白，僅以卷內並無上述物品進價之資料，遽謂不能證明乙○○有
此部分犯行，自嫌調查未盡。(五)、本件檢察官以乙○○先後於八
十四年九月三十日、同年十二月二十一日，及八十五年二月二十
七日分別收受林義力交付之三萬元、一萬五千元及三萬元，認乙
○○此部分併犯違背職務收受賄賂罪嫌。原判決以林某雖曾交付
乙○○上述款項，惟此係其本於協助賓茂國小辦理校慶活動之意
思表示，與鍾某前開違背職務之行為顯然欠缺對價關係，因認不
能證明乙○○有違背職務收受賄賂之犯行，而就此部分不另為無
罪之諭知。然依林某於第一審所陳：「（為何要給乙○○七萬五
千元？）因為有賺錢才會回饋給學校……」、「我每作一筆（生
意）就希望學校能給我一次機會回饋，經校長多次拒絕，我就將
錢累積起來，到學校真正的需要才一次給付」等語觀之（見第一
審卷第一宗第一○九頁），林某之所以交付上開款項予乙○○，
似與其承包賓茂國小物品採購生意獲利具有密切之關係。雖其陳
稱此舉係為贊助賓茂國小校慶活動，而無行賄之意云云，而乙○
○亦作相同之辯解。惟乙○○與林某所辯是否屬實？其二人有無
假藉贊助校慶活動之名義而授受賄賂之情形？猶非全無探究之餘
地。究竟林某交付上述款項予鍾某之真正原因何在？與鍾某前揭
違背職務之行為有無關聯？若林某純係為贊助校慶活動而交付上
揭款項，何以乙○○先後三次收款後均未將之用於上開用途？亦
未於學校帳冊登帳，又未主動將該款退還予林某，迄至八十七年
七月十五日被法務部調查局東部地區機動工作組（下稱東機組）
約談時仍將該款保留於其住處（見調查卷第五頁反面）？以上疑
點與乙○○有無違背職務收受賄賂之犯行有關，猶有深入根究調
查明白之必要。原審未深入詳加研求，僅憑乙○○與林某片面之
說詞，遽認林某交付上述款項之目的係為協助賓茂國小辦理校慶
活動，與鍾某違背職務之行為欠缺對價關係，而認不能證明乙○
○有收受賄賂之犯行，尚嫌速斷。又原判決於乙○○有罪判決之
理由內說明：被告（乙○○）身為小學校長，地位崇高，對物品
採購本應本於合乎學校師生之需求，並於價格部分嚴格把關，避
免浪費公帑，竟圖一時之便，配合不肖商人林義力，未能盡公務
員對國家忠誠之職云云（見原判決第十五頁第二行至第四行）。
另一方面卻於乙○○被訴收受賄賂不另為無罪諭知部分之判決理
由內說明：賓茂國小地處偏遠，資源本較貧乏，是若有經費補助
，縱林某所提供之物品價格較高，但乙○○為謀求學校發展及日
後仍可繼續享有補助款之情形下，配合林某辦理物品採購，此實
與常情相符云云（見原判決第十七頁第十行至第十三行）。其一
方面認乙○○所為有違公務員對於國家之忠誠，一方面又謂鍾某
所為與常情相符，理由亦有矛盾。(六)、本件公訴意旨指被告甲○
○為台東縣立大鳥國民小學（下稱大鳥國小）之校長，其於辦理
如原判決附表二、四所示物品採購時，以同前違反採購程序之違
背職務方式，使林義力得以承包採購而獲取超過上述物品進價之
鉅額不法利益等情，認其涉犯貪污治罪條例第六條第一項第四款
之圖利罪嫌。原判決以甲○○被訴之上開事實，與原審九十一年
度重上更(三)字第五七號甲○○行使偽造公文書案件所認定之犯罪
事實具有連續犯之裁判上一罪關係，為前案確定判決效力所及，
而就該部分為免訴之諭知。惟按刑法第五十六條所謂「同一之罪
名」，係指基於概括之犯意，連續數行為，觸犯「構成要件相同
之罪名」者而言，此業經司法院大法官會議釋字第一五二號解釋
在案。原判決於理由四之(三)內引用上述解釋作為判決之依據，卻
謂甲○○上開二案件之犯罪事實「罪質相同」，係連續犯無訛云
云（見原判決第二十五頁倒數第三行至倒數第二行），其理由已
有矛盾。且原審九十一年度重上更(三)字第五七號甲○○行使偽造
公文書案件確定判決所認定之犯罪事實為：甲○○明知大鳥國小
於八十五年二月至六月間，並未按台東縣政府核定之「八十五年
度教育優先區課後輔導課程」計畫實施輔導課，竟指示知情之該
校總務主任阮蘭妹於同年九月五日，偽造具有收據性質之「台東
縣大鳥國小八十五年度教育優先區計劃課業輔導教學教師鐘點費
」清冊，於其內不實記載該校教師陳建志、高秋男、沈珠帆、阮
蘭妹等人上前揭課後輔導課共一百八十節，並將上開不實事項填
載於「台東縣大鳥國民小學粘貼憑證用紙」上；復冒用該校教導
主任陳建志之名義制作「代辦經費收支明細表」之公文書，持以
向台東縣政府行使請領補助款，使台東縣政府核撥補助款五萬二
千八百元，得款後將該款項納為福利金，作為評鑑餐敘及支付方
澤心職前訓練補助費用等用途等情，認其係犯刑法第二百十六條
、第二百十條之行使偽造私文書罪、第二百十六條、第二百十一
條之行使偽造公文書罪，及第二百十四條之使公務員登載不實公
文書罪（見上開案件判決影本，附於原審卷第一六七頁至第一六
八頁）。而本案檢察官起訴意旨指甲○○與阮蘭妹自八十五年九
月間起，辦理大鳥國小設備及物品採購時，均未依規定之招標比
價程序核實辦理，逕由林義力代為製作預算書、合約書等文件，
並提供如原判決附表二、四所示廠商高出市價數倍之估價單予甲
○○、阮蘭妹使用。彼等均明知未實際召開比價會議，竟仍由阮
蘭妹於比價開標紀錄表上為不實之登載後，檢附林某所提供之估
價單報請台東縣政府撥款，使林某得以高價承包採購，而直接圖
利林某等情，認其涉犯貪污治罪條例第六條第一項第四款之圖利
罪。查上開二案件發生之時間雖屬相近，但其犯罪手段、情節、
圖利對象、所犯構成要件暨罪名均難謂完全相同，能否認為甲○
○對於上述二部分犯罪事實均係基於概括之犯意而為，且所犯構
成要件相同，而具有連續犯之裁判上一罪關係？猶有進一步商榷
研酌明白之餘地。原審未對此深入詳加推究研求明白，遽謂本件
甲○○被訴於辦理如原判決附表二、四所示物品採購時違法圖利
林義力部分，與前案犯罪事實具有連續犯之裁判上一罪關係，為
前案確定判決效力所及，而就此部分為免訴之諭知，尚嫌速斷。
(七)、本件公訴意旨另指甲○○於辦理如原判決附表五所示之物品
採購時，違背其職務，而以同前違反採購程序之方式使林義力得
以承包採購而獲取超過物品實際進價之鉅額不法利益等情，認其
此部分涉犯貪污治罪條例第六條第一項第四款之圖利罪嫌。原判
決理由雖以：甲○○於擔任多良國小校長期間，雖曾辦理如原判
決附表五所示之物品採購，而林義力亦為參與投標之廠商之一，
但林某於偵審中均未提及有參與多良國小之投標，卷內亦無林義
力之帳冊足以證明其購入上述物品及販賣予多良國小之價格，因
認不能證明甲○○有上述圖利犯行，而就此部分為無罪之諭知（
見原判決第二十一頁第五行至第十行）。然查林某於偵審中縱未
提出該部分帳冊以供調查，但其既未否認有參與上述採購物品之
投標，則原審基於發現真實及公平正義之維護，似非不能傳喚林
某或起訴書附表所指上述物品之貨源廠商「智音電子」、「國際
實業」、「高暉電子」之負責人到庭，對於該項物品之實際進價
及售予大鳥國小之價格詳加調查詰訊，並命林某提出該部分之帳
冊等有關資料，以究明實情。乃原審未就此詳加調查審究明白，
僅以卷內並無林某之帳冊資料，遽謂不能證明甲○○有此部分犯
行，而為無罪之諭知，其調查之職責猶嫌未盡，自有可議。(八)、
公訴意旨另指甲○○於辦理學校物品採購時，以前揭違背職務之
方式使林義力得以承包採購，而獲取超過上述物品進價之鉅額不
法利益，事後自林某處收取洗衣機及排油煙機各一台等情，認其
併犯貪污治罪條例第四條第一項第五款之違背職務收受賄賂罪嫌
。原判決雖以林某陳稱：上述洗衣機及排油煙機係伊幫甲○○購
買的，事後有向甲○○取款云云；而甲○○亦為相同之辯解，並
於偵查中提出林某所交付之統一發票一紙為證。且甲○○違背職
務辦理物品採購使林某獲利一百六十四萬餘元，而上述洗衣機及
抽油煙機僅值約一萬餘元；而林某於八十六年九、十月間交付上
述物品予甲○○後，迄至八十七年二月間止，大鳥國小均未再辦
理採購物品，認林某純係因感謝甲○○而交付上述物品，與甲○
○違背職務之行為間欠缺對價關係云云，因認不能證明甲○○有
上開犯行，而就此部分為無罪之諭知。然查甲○○於本件案發後
之八十七年七月十六日於東機組調查時，猶自承尚未清償林某前
述洗衣機及排油煙機之價款等語（見調查卷第十八頁反面）；其
後於檢察官八十八年十二月二十四日訊問時，竟提出八十七年三
月份之統一發票一紙，用以證明其係請林某代為購買洗衣機，且
已於八十七年三月間清償價款（見偵查卷第一四九頁），顯與其
前供不符。且公務員違背職務之行為，與其所收受之賄賂或不正
利益之間固須具有對價關係。而此之所謂對價關係，祇要雙方行
賄及受賄之意思達成一致，而所交付之賄賂或不正利益，與公務
員為違背職務行為之間具有原因目的之對應關係，即為已足；並
不以他人所交付之賄賂或不正利益之價值，與該他人因公務員違
背職務之行為所獲得利益之價值相當為絕對必要。原判決以甲○
○違背職務辦理物品採購使林某獲利一百六十四萬餘元，而其所
取得之洗衣機及抽油煙機僅值約一萬餘元，即認兩者間不具有對
價關係，而不構成違背職務收受賄賂罪，依上說明，自有未洽。
至林某於八十六年九、十月間交付上述物品予甲○○後，迄至八
十七年二月間止，大鳥國小是否再辦理招標採購物品，此與甲○
○有無因前述違背職務之行為而收受林某所交付上開賄賂並無重
要關聯，原判決以此作為甲○○未收受賄賂之論據之一，其立論
亦非允當。究竟林某交付洗衣機及排油煙機予甲○○之真正原因
為何？若出於感謝甲○○所致，則其感謝之緣由為何？又甲○○
若係請林某代為購買上述物品，何以迄至案發後東機組調查時仍
自承尚未清償其價款？其原因何在？以上疑點與甲○○有無如起
訴意旨所指之違背職務收受賄賂犯行有關，自仍有待深入詳查探
究明白之必要。原審未予澈查剖析釐清明白，遽認不能證明甲○
○此部分犯罪，難謂無證據調查未盡之違法。以上或為上訴意旨
所指摘，或為本院得依職權調查之事項，應認原判決有撤銷發回
之原因。
據上論結，應依刑事訴訟法第三百九十七條、第四百零一條，判
決如主文。
中　　華　　民　　國　九十四　年　　六　　月　 十六 　日
                      最高法院刑事第五庭
                          審判長法官  吳　雄　銘
                                法官  池　啟　明
                                法官  郭　毓　洲
                                法官  吳　三　龍
                                法官  徐　文　亮
      本件正本證明與原本無異
                                      書  記  官
中　　華　　民　　國　九十四　年　　六　　月　 二十 　日
                                                      Ｑ
